【裁判字號】    97,台上,2506
【裁判日期】    971127
【裁判案由】    債務人異議之訴
【裁判全文】
最高法院民事判決            九十七年度台上字第二五○六號
上  訴  人  乙○○
            丙○○
            丁○○
            戊○○
            己○○
            庚○○
共      同
訴訟代理人  楊榮富律師
被 上訴 人  甲○○
上列當事人間債務人異議之訴事件，上訴人對於中華民國九十七
年五月二十七日台灣高等法院台中分院第二審判決（九十四年度
重上字第一二四號），提起上訴，本院判決如下：
    主  文
原判決關於准予被上訴人強制執行金額新台幣五千二百七十二萬
四千一百六十二元及該訴訟費用部分廢棄，發回台灣高等法院台
中分院。
其他上訴駁回。
第三審訴訟費用關於駁回其他上訴部分，由上訴人負擔。
    理  由
本件上訴人主張：訴外人楊顏梅、楊禎娟、周月琴、曾邵免、周
月華、林玉霞、劉王玉秀等人（下稱楊顏梅等人）分別聲請台灣
台中地方法院（下稱台中地院）對伊之被繼承人杜賢託核發七十
二年度促字第五八八一號、七十三年度促字第三一六○號、七十
四年度促字第一三一○、一三一一號支付命令，命杜賢託給付楊
顏梅等人之金額，詳如原判決附表（下稱附表）所示。嗣楊顏梅
等人於民國七十五年四月間持上開支付命令聲請強制執行（原執
行案號、併案執行案號如附表所示），經台中地院於七十六年五
月十二日以七十五年度執字第六六二○號實施分配後，杜賢託尚
欠楊顏梅等人計本金新台幣（下同）八百八十五萬元，利息、違
約金五百三十三萬零二百五十九元，合計一千四百十八萬零二百
五十九元，不足額另併入他債權人執行案件（案號七十七年度執
字第一四二三、一四二四號）繼續執行。而杜賢託於八十二年十
二月間去世，由伊等人繼承上開債務，並於八十七年十一月六日
與訴外人中興汽車駕駛人訓練班（下稱中興駕訓班）成立調解，
同意於辦理繼承登記後，將該駕訓班信託予杜賢託之不動產移轉
登記返還，該駕訓班則同意由取回之不動產予以處分，以清償上
開債務。中興駕訓班為免其信託之不動產遭法院拍賣，乃於九十
一年二月七日與楊顏梅等人簽訂協議書，並依約於當日及翌日分
別匯款一千四百萬元、十八萬零二百五十九元予楊顏梅等人，而
楊顏梅等人於當日撤回對杜賢託之強制執行。詎楊顏梅等人於九
十一年九月十一日再度對伊等人聲請強制執行，並於九十二年六
月一日將債權讓與被上訴人，被上訴人於同年十一月十二日對伊
等人聲請強制執行。被上訴人雖受讓上開執行名義所示債權，惟
楊顏梅等人於九十一年二月七日撤回執行，其債權請求權時效，
並不因楊顏梅等人於七十四、七十五年間聲請強制執行而中斷，
而七十二年度促字第五八八一號、七十三年度促字第三一六○號
支付命令之利息債權分別七十七年六月八日、七十八年四月五日
罹於五年時效，七十四年度促字第一三一○、一三一一號支付命
令之本金及利息、違約金債權亦於八十九年二月一日罹於十五年
時效。楊顏梅等人於九十一年九月十一日以上開支付命令聲請強
制執行，伊等自得對之為時效抗辯，並對受讓該債權之被上訴人
，提起債務人異議之訴。縱認本件執行名義所載之債權尚未罹於
時效，惟楊顏梅等人既同意將債權縮減為三千六百十八萬零二百
五十九元，並經中興駕訓班代償一千四百十八萬零二百五十九元
，該債權僅剩二千二百萬元，逾此部分之範圍，被上訴人亦不得
對伊等人執行等情。先位聲明：求為撤銷台中地院七十七年度執
字第一四二三、一四二四號兩造間強制執行事件所為執行程序；
備位聲明：求為台中地院七十七年度執字第一四二三、一四二四
號兩造間強制執行事件所為執行程序於超過二千二百萬元之部分
不許執行之判決。
被上訴人則以：上訴人於八十七年十一月六日與中興駕訓班成立
調解時，已承認楊顏梅等人有上開債權；且該駕訓班依調解書之
約定，於九十一年二月七日與楊顏梅等人簽訂協議書，並代償部
分債務，上訴人既承認該駕訓班所為協議及代償行為，自溯及於
九十一年二月七日簽訂協議書時，即對於楊顏梅等人承認債務之
默示意思表示，其時效因而中斷。嗣楊顏梅等人於九十一年九月
十一日聲請強制執行，時效又告中斷，迄今執行程序尚未終結，
上訴人為時效抗辯，即屬無據。又中興駕訓班依協議書，願就杜
賢託生前積欠之債務中三千六百十八萬零二百五十九元為清償，
楊顏梅等人並未拋棄其餘之請求，上訴人非僅欠二千二百萬元等
語，資為抗辯。
原審以：楊顏梅等人於七十五年四月間持上開支付命令為執行名
義聲請強制執行，經台中地院以七十五年度執字第六六二○號執
行事件，於七十六年五月十二日實施分配結果，杜賢託尚欠楊顏
梅等人本金八百八十五萬元、利息及違約金五百三十三萬零二百
五十九元，合計一千四百十八萬零二百五十九元，不足額部分併
入另案七十七年度執字第一四二三、一四二四號執行事件繼續執
行，嗣上訴人繼承上開債務，於八十七年十一月六日與中興駕訓
班成立調解，該駕訓班復於九十一年二月七依調解內容與楊顏梅
等人簽訂協議書，並於當日及同年月八日分別匯款一千四百萬元
、十八萬零二百五十九元與楊顏梅等人，楊顏梅等人於當日撤回
執行；楊顏梅等人於九十一年九月十一日再度對上訴人聲請強制
執行，於九十二年六月一日將債權讓與被上訴人等情，為兩造所
不爭，堪信為真實。按民法第一百二十九條第一項第二款所謂承
認，乃義務人向權利人表示認識其權利存在之觀念通知，若僅對
於無關第三人為此表示，除該第三人為權利人之代理人外，固尚
不生承認之效力。惟義務人苟係對於特定第三人為承認權利人之
權利，並表示於外部時，雖非直接對於權利人為之，亦足中斷時
效之進行。查上訴人於八十七年十一月六日與中興駕訓班成立調
解，當事人固僅上訴人與中興駕訓班，惟中興駕訓班為合夥組織
，杜賢託為其合夥人，訴外人張大程、王銘鐘為該合夥之代表人
及執行業務之合夥人，楊顏梅等人於七十三年間自杜賢託受讓合
夥股權，並以楊禎娟、周月琴名義登記等情，有該調解書及調解
條件、中興駕訓班合夥人、清算人會議紀錄及合夥契約書、合夥
人名冊、轉讓股權和解書等件可稽，並經證人張大程、王銘鐘證
述屬實。而楊顏梅等人之代表人楊文雄於八十七年十一月六日中
興駕訓班與上訴人成立調解之前，即央該駕訓班執行業務之合夥
人協助解決上開債務，該合夥於八十六年十二月二十七日執行業
務合夥人會議中，討論「杜賢託欠楊文雄（指楊顏梅等人）之債
務…，由王銘鐘協助向法院聲請閱卷，並校對後通知庚○○（即
上訴人代表）出面解決」事項，獲致由中興駕訓班代償上開強制
執行事件中杜賢託未清償債務二千一百零四萬七千一百七十五元
之結論。嗣該駕訓班依上開結論於八十七年三月二十日在吳志清
律師見證下與上訴人簽訂「返還信託物協議書」，重申杜賢託上
開債務由該駕訓班負責清償之旨，並依此成立上開調解，有該次
會議紀錄及附件「協議書」各乙件可稽。又該調解附件（即調解
內容）第三點載明中興駕訓班同意代償台中地院七十五年度執字
第六六二○號強制執行金額分配表杜賢託未清償之債務等語，既
謂「同意」，當指依對方（即上訴人）之要求而同意，既曰「代
償」，當指依對方（即上訴人）之意思而代對方清償之意。該調
解乃上訴人即義務人對中興駕訓班（即特定第三人）所為承認被
上訴人即權利人之權利。王銘鐘亦證稱中興駕訓班係依上訴人庚
○○之要求，代償杜賢託之債務無訛。則中興駕訓班乃依與上訴
人成立調解之內容，與楊顏梅等人簽訂協議書，並代上訴人履行
債務無訛。是上訴人及王銘鐘事後稱係中興駕訓班為本身利益，
為免土地遭拍賣，擅自與債權人簽立協議書云云，並非可取。楊
顏梅等人於七十五年四月間持上開支付命令為執行名義聲請強制
執行，雖於九十一年二月七日撤回執行，其時效因而視為不中斷
，惟上訴人於撤回執行前之八十七年十一月六日就上開債務，與
中興駕訓班成立調解，對中興駕訓班（即特定第三人）承認楊顏
梅等人有上開債權存在，該駕訓班復於九十一年二月七日依此承
認（即調解內容）而履行其債務，則楊顏梅等人之上開債權請求
權消滅時效即因而中斷。是被上訴人繼受上開支付命令所示債權
之請求權，並未罹於時效消滅。上訴人為時效之抗辯，即屬無據
。其提起債務人異議之訴，先位聲明，請求撤銷台中地院七十七
年度執字第一四二三、一四二四號兩造間強制執行事件所為執行
程序，為無理由，不應准許。又查，上開協議書固記載中興駕訓
班同意代償杜賢託積欠楊顏梅等人之債務三千六百十八萬零二百
五十九元，並先付一千四百十八萬零二百五十九元，惟上訴人並
未參與該協議，且僅載該駕訓班代償額度為三千六百十八萬零二
百五十九元，於第四點載明在中興駕訓班代為清償範圍內，債權
人（即楊顏梅等人）同意將債權讓與該駕訓班，而無支字片語敘
及其餘債務予免除之旨。且楊顏梅等人於台中地院九十二年度重
訴字第八二九號另案具狀指明與中興駕訓班簽訂協議書僅約定該
班代償三千六百十八萬零二百五十九元。該駕訓班既僅代償一千
四百十八萬零二百五十九元，其餘仍應由上訴人負責清償。又中
興駕訓班於九十三年三月八日第六次清算人會議中，亦決議被上
訴人執行之金額八千四百七十五萬五千三百四十六元超出三千六
百十八萬零二百五十九元部分，該駕訓班願負擔七分之五，其餘
七分之二由上訴人負擔，此有該會議紀錄可稽。則中興駕訓班並
不認為上訴人超出三千六百十八萬零二百五十九元部分之債務，
於九十一年二月七日協議時，楊顏梅等人已經免除，否則，當無
就超出部分，仍願負擔七分之五之理。楊顏梅等人就其餘債務並
無免除之意。再上開協議書僅記載中興駕訓班代償三千六百十八
萬零二百五十九元，先付一千四百十八萬零二百五十九元，並未
記明係清償本金，抑或利息，然上訴人並未舉證被上訴人同意先
充原本後充利息，依民法第三百二十三條及最高法院十九年上字
第九八九號判例意旨，先充利息、違約金，後充原本。參以中興
駕訓班第六次清算人會議中就被上訴人執行金額為八千四百七十
五萬五千三百四十六元乙節並不爭執；張大程亦證稱執行金額為
八千四百七十五萬餘元無誤，足見該駕訓班不認為代償一千四百
十八萬零二百五十九元含本金在內。至杜賢託提供土地與訴外人
彭藩超合建所取得九戶房屋，擬提供予楊顏梅等人清償債務，已
因土地被法院拍賣，由楊顏梅等人出資買回，杜賢託可分配九戶
房屋之權利已不存在，楊顏梅等人將該九戶房屋出售，縱得款一
千零三十六萬元，亦無從消滅杜賢託之債務甚明。又上開執行事
件中，上訴人除自認有上開一千四百十八萬零二百五十九元之債
務外，對於該九戶房屋，從未提出任何權利之主張，則其主張被
上訴人執行之金額，應扣除楊顏梅等人售屋得款一千零三十六萬
元云云，亦不足採。本件執行事件，經執行法院依上開支付命令
所載債權計算其利息、違約金至九十三年十月二十九日止，製作
分配表，實施分配款共計八千八百九十萬四千四百二十一元，有
該分配表可稽。惟上開執行金額並未扣除中興駕訓班代償之一千
四百十八萬零二百五十九元，為被上訴人所是認，並應予扣除無
訛。是被上訴人得執行受分配之金額為七千四百七十二萬四千一
百六十二元。則上訴人備位聲明，請求台中地院七十七年度執字
第一四二三、一四二四號兩造間強制執行事件所為執行程序於超
過二千二百萬元之部分不許執行，雖非有理，惟於超過七千四百
七十二萬四千一百六十二元之部分不許執行，應予准許。爰將第
一審就先位聲明部分所為上訴人勝訴之判決廢棄，改判就備位聲
明部分命被上訴人於上開強制執行事件所為執行程序於超過七千
四百七十二萬四千一百六十二元之部分不許執行，並駁回上訴人
其餘之請求。
關於廢棄發回（即備位之訴）部分：
按對於一人負擔數宗債務，而其給付之種類相同者，如清償人所
提出之給付，不足清償全部債額時，由清償人於清償時，指定其
應抵充之債務。如未為指定，則債務均已屆清償期，以債務之擔
保最少者，儘先抵充，擔保相等者，以債務人因清償而獲益最多
者，儘先抵充，獲益相等者，以先到期之債務，儘先抵充，如獲
益及清償期均相等者，各按比例，抵充其一部，此觀諸民法第三
百二十一條、第三百二十二條第二款、第三款規定甚明。本件上
訴人積欠楊顏梅等人之債務（計四筆債務），詳如附表支付命令
所示（利息或本金、利息及違約金），均已屆清償期，中興駕訓
班代償上開債務，分別於九十一年二月七日、八日匯款一千四百
萬元、十八萬零二百五十九元與楊顏梅等人之事實，既為原審所
認定，則該駕訓班代償一千四百十八萬零二百五十九元，尚不足
清償上訴人之全部債務，該款項究竟如何抵充上開四筆債務？且
原審既認定台中地院於七十六年五月十二日以七十五年度執字第
六六二○號實施分配後，杜賢託尚積欠楊顏梅等人計本金八百八
十五萬元，利息、違約金五百三十三萬零二百五十九元，合計一
千四百十八萬零二百五十九元，何以中興駕訓班依與上訴人成立
調解之內容，於與楊顏梅等人簽立協議書之後，先代償同等之金
額，其真意為何？原審均未詳予調查，遽以執行法院製作分配表
計算受分配之金額範圍，准許被上訴人為強制執行，自嫌速斷。
又原審謂杜賢託原擬提供予楊顏梅等人清償債務之九戶房屋，已
因土地被法院拍賣，由楊顏梅等人出資買回，杜賢託可分配九戶
房屋之權利已不存在云云，並未說明其依據，亦有判決不備理由
之違法。上訴論旨，指摘原判決此部分不當，求予廢棄，非無理
由。
關於駁回上訴（即先位之訴）部分：
原審就上訴人先位聲明，請求撤銷台中地院七十七年度執字第一
四二三、一四二四號兩造間強制執行所為執行程序部分，為上訴
人敗訴之判決，經核於法並無違誤。又按民法第一百二十九條第
一項第二款所稱之承認，乃債務人向請求權人表示認識其請求權
存在之觀念通知而言。又承認不以明示為限，默示的承認，如對
於特定第三人為承認，而由該第三人代向請求權人為履行債務，
亦有承認之效力。該請求權之消滅時效即因承認而中斷。原審以
上訴人於楊顏梅等人撤回執行前之八十七年十一月六日就楊顏梅
等人之債權，與中興駕訓班成立調解，並同意由該駕訓班代償債
務，嗣該駕訓班於九十一年二月七日依該調解之內容，與楊顏梅
等人簽立協議書，且代償部分債務，楊顏梅等人始撤回執行，認
上訴人於楊顏梅等人撤回執行前之八十七年十一月六日對於顏梅
等人上開債權已為承認，其請求權之消滅時效即因而中斷，重行
起算，並無不合。至於其他贅述之理由，均不影響此部分判決之
結果。上訴論旨，就原審取捨證據、認定事實之職權行使，指摘
原判決此部分不當，求予廢棄，非有理由。
據上論結，本件上訴一部為有理由，一部為無理由。依民事訴訟
法第四百七十七條第一項、第四百七十八條第二項、第四百八十
一條、第四百四十九條第一項、第七十八條，判決如主文。
中    華    民    國  九十七  年   十一   月  二十七  日
                      最高法院民事第五庭
                          審判長法官  劉  延  村
                                法官  許  澍  林
                                法官  黃  秀  得
                                法官  童  有  德
                                法官  許  正  順
      本件正本證明與原本無異
                                      書  記  官
中    華    民    國  九十七  年   十二   月    八    日
                                                Ａ


司法院資訊處製作；財團法人民間司法改革基金會備份。
